【裁判字號】    92,簡上,232
【裁判日期】    921106
【裁判案由】    清償債務
【裁判全文】
臺灣高雄地方法院民事判決  九十二年度簡上字第二三二號
    上  訴  人  園泰營造股份有限公司
    法定代理人  甲○○
    訴訟代理人  邱明政律師
    被上訴人    有晟鋼鐵有限公司
                        設高雄.
    法定代理人  乙○○  住同右.
    訴訟代理人  王仁聰律師
當事人間請求清償債務事件，上訴人對於民國九十二年五月十五日本院高雄簡易庭九
十二年度雄簡字第四五號第一審判決提起上訴，經本院於九十二年十月二十三日言詞
辯論終結，茲判決如次：
    主      文
上訴駁回。
第二審訴訟費用由上訴人負擔。
    事實及理由
一、本件被上訴人起訴主張：訴外人即上訴人公司工地主任陳家富於民國九十一年十
    月間某日，持上訴人公司之名片向被上訴人法定代理人表示，上訴人公司因施作
    高雄縣鳳山市陸軍步校後山路面工程（即ＡＲ—ＫＴ計畫整建道路工程，以下簡
    稱「本件工程」），須購買鋼材及水泥塊而向被上訴人訂購，被上訴人遂於九十
    一年十月二十一日起至同月二十九日止，依上訴人公司指示將鋼材及水泥塊運往
    本件工程施作處，總計新臺幣（下同）四十六萬九千七百零三元，詎俟被上訴人
    寄送發票予上訴人公司時，上訴人公司乃以本件工程乃上訴人公司向訴外人國防
    部聯合後勤司令部營產工程署（以下簡稱「聯勤營工署」）承包後，再轉包予陳
    家富，故陳家富向被上訴人購買貨品與上訴人公司無涉，而拒絕付款，惟陳家富
    係上訴人公司工地主任，陳家富以上訴人公司名義訂貨，且被上訴人確將貨品送
    往供本件工程使用，本件工程工地之工程告示牌上亦記載承包廠商為上訴人公司
    ，陳家富為工地負責人，上訴人公司自應負買受人之責，而上訴人公司曾就陸軍
    步校手槍靶場避彈屋工程，亦經由陳家富向被上訴人訂貨，此部分貨款業經上訴
    人公司悉數給付貨款完畢，則上訴人公司豈可在同樣訂貨模式下，選擇承認某項
    貨款而否認某項貨款，又聯勤營工署所發包之工程，一概不准再予轉包，是上訴
    人辯稱本件工程已轉包予陳家富，應不實在。如依被上訴人所提出證據尚不足以
    認定陳家富乃上訴人公司有權訂約之人，惟陳家富係上訴人公司之員工，亦構成
    表見代理之要件，上訴人公司亦應負表見代理之本人責任，退步言之，被上訴人
    確將貨品送往本件工程施工處，上訴人公司屬無法律上之原因而受利益。為此，
    爰依買賣、表見代理或不當得利等法律關係，訴請上訴人給付系爭貨款，及自起
    訴狀繕本送達翌日起至清償日止，按週年利率百分之五計算之法定遲延利息等語
    ，並聲明：駁回上訴人之上訴。
二、上訴人則以：上訴人從未指派人員向被上訴人公司購貨，更無積欠貨款之情事，
    陳家富乃係上訴人協力分包商（下包商）陳信成之合夥人，陳信成依約指定合夥
    人陳家富擔任工地負責人，並任工程合約中陳信成之連帶保證人，非上訴人之員
    工或工地主任，無權以上訴人名義對外採購物料，被上訴人自應向陳家富請求系
    爭貨款。被上訴人公司就上訴人有向其購貨及將該貨物交由上訴人簽收等應負舉
    證之責，被上訴人公司所提出之地磅單及估價單，其上並無送貨地點，亦未經上
    訴人公司人員簽收，被上訴人公司提出之統一發票應開立買受人即陳家富，惟被
    上訴人公司竟以跳開發票方式將上訴人列為買受人，但上訴人並未持該發票向稅
    捐機關申報。上訴人將本件工程委由分包商陳信成承作，就施工所需材料均嚴加
    控管品質，由上訴人與材料供應商簽約購料，本件工程所需鋼筋悉由上訴人與訴
    外人海光企業股份有限公司（以下簡稱「海光公司」）簽約購料總計一千二百零
    七萬八千零十四元，並由海光公司開立統一發票向上訴人請款，並已付清。被上
    訴人主張之貨物係於九十一年十月二十一日起至同年月二十九日送貨使用於系爭
    工程，惟系爭工程業於九十一年十一月七日申報完工，根本無須再於九十一年十
    月底進用鋼筋材料。上訴人另件委由陳家富施作之手槍靶場避彈屋工程，經上訴
    人確認工地上有被上訴人公司出貨之鋼筋，由陳家富請款取得上訴人開立支票交
    付予被上訴人，上訴人嗣後亦曾親自向被上訴人價購而由被上訴人之法定代理人
    請款簽收付款支票，故上訴人若有積欠系爭貨款，被上訴人公司豈會與上訴人交
    易而無異議，證人伍進興於原審證稱：鋼筋係施作在路面及砲臺上云云，與事實
    不符，且證人伍進興受僱於陳家富，其工資未獲陳家富支付，改要求上訴人代付
    工資未果，證詞明顯偏頗，又證人伍進興在無任何簽約文件確認下，竟能親赴被
    上訴人公司加工、載貨，疑與被上訴人公司勾串配合。而被上訴人公司之法定代
    理人曾於九十一年十一月十八日，與陳家富至上訴人公司協商系爭貨款應由被上
    訴人公司向陳家富請領，並就陳家富另筆用在上訴人他件工程之貨款二十五萬六
    千六百六十二元進行協商，上訴人同意由陳家富檢具發票請款轉付，被上訴人公
    司法定代理人並無異議，嗣於九十一年十一月二十二日，親赴上訴人公司領取另
    筆貨款二十五萬六千六百六十二元之支票等語，資為抗辯。並聲明：(一)原判決廢
    棄。(二)駁回被上訴人在原審之訴及假執行之聲請。
三、兩造不爭執之事實：
  (一)上訴人於九十一年三月十五日以一千九百四十五萬元之金額，向訴外人聯勤營工
    署承包本件工程，並將本件工程中之部分工程（工程款金額為一千七百萬元），
    以上訴人負責人甲○○之名義，轉包於訴外人陳信成，陳信成並將所承攬之部分
    工程再交由訴外人陳家富施作，有本件聯勤營工署工程採購契約、結構體工程合
    約書各乙份、工程標單、單價分析表、施工說明及施工要領等數紙在卷可參，並
    據證人陳信成到庭證述明確（參原審九十二年五月一日言詞辯論筆錄）。
  (二)本件工程施工地點設有工程告示牌，其上所列之工地負責人（工地主任）為陳家
    富，陳家富並於徵得上訴人同意以上訴人名義印製名片，有聯勤南部地區工程處
    九十二年三月二十六日陝速字第○九二○○○○五九四號函暨檢附之工程告示牌
    照片及陳家富之上訴人公司名片各一紙附卷足憑。
  (三)系爭貨款所值之鋼筋等貨品係由陳家富所購買。
四、按民法第一百六十九條關於表見代理之規定，由自己之行為表示以代理權授與他
    人，或知他人表示為其代理人而不為反對之表示者，對於第三人應負授權人之責
    任。但第三人明知其無代理權或可得而知者，不在此限。該規定係為保護善意第
    三人而設，故本人有表見事實，使第三人信以為以代理權授與他人之行為而與之
    交易，而使本人負其責任。又本人責任係指履行責任而言，並非損害賠償責任，
    故本人有無過失在所不問，最高法院著有四十四年臺上字第一四二四號及六十年
    臺上字第二一三○號判例意旨俾資參酌。是依民法第一百六十九條表見代理之規
    定，使本人負授權人之責任，須有本人由自己之行為表示以代理權授與他人，或
    知他人表示為其代理人而不為反對之表示等，足使第三人信該他人有代理權之表
    面上事實存在，因而與該他人為法律行為，並經第三人主張本人應負授權人之責
    任，始能成立。故在第三人與他人為法律行為之前，須先有足使第三人信為有代
    理權之表面上事實存在，始有成立表見代理可言。查被上訴人主張訴外人陳家富
    乃上訴人員工，向其購買系爭貨款所值之鋼筋等貨品，業據其提出送貨單七紙、
    估價單及發票各一紙為證，惟上訴人否認系爭貨款所值之貨品係送往本件工程之
    施工處使用，繼而否認陳家富為其員工，並執該買賣契約法律關係應存在於被上
    訴人與陳家富之間，與伊無涉云云置辯。是本件爭點厥為：(一)被上訴人是否確將
    系爭貨款所值鋼筋等貨品送往本件工程之施工處？且該貨品是否確使用在本件工
    程之施作？(二)系爭貨款所值之鋼筋等貨品既由陳家富所購買，上訴人是否有表見
    事實，使第三人即被上訴人認上訴人已授與代理權予陳家富，致上訴人須負表見
    代理之本人履行責任？茲分項析述如下：
  (一)被上訴人是否確將系爭貨款所值鋼筋等貨品送往本件工程之施工處？且該貨品是
    否確使用在本件工程之施作？
    1.上訴人公司之法定代理人於原審陳稱：證人伍洪心嵐係陳家富所僱用施作他件
      工程者，因陳家富沒有給付工資，由上訴人直接將工資給付予證人伍洪心嵐等
      語（見原審九十二年二月二十日言詞辯論筆錄），而證人即施作工程之人伍洪
      心嵐於原審結證稱：「（提示估價單予證人，有何意見？）估價單上我的名字
      是我親簽的，當時我是在工地綁鋼筋，是工地主任陳家富叫我去的，陳家富當
      時任職在上訴人公司，伍進興是我先生，鋼筋是至被上訴人公司裁剪，我們是
      負責出工人，鋼筋的錢，陳家富告知由被上訴人公司直接向上訴人公司領取，
      我們承包的總工程款為十五萬多元，但都沒有拿到錢，我有跟上訴人公司催討
      工程款十五萬，但上訴人公司法定代理人叫我去找陳家富」等語（見原審九十
      二年二月二十日言詞辯論筆錄）；證人伍進興亦於原審結證稱：「（提示被上
      訴人之出貨單，有何意見？）這是我簽收的，是我在施作路面及砲臺部分，是
      陳家富叫我去做的，這些鋼鐵是陳家富叫我去剪裁，確實被上訴人有送這些貨
      無誤，這鋼筋是施作在路面及砲臺（避彈屋，此部分也是上訴人公司所施作）
      上，送貨單上訴人名稱是被上訴人所寫，表示要送貨給上訴人」等語（見原審
      九十二年五月一日言詞辯論筆錄）；證人伍進興於本院審理中結證稱：「你是
      否受僱於陳家富？）是，施作避彈屋跟路面的工程」、「（出貨單上的貨物用
      在何工程？）路面」、「（貨要送給何人？）送給陳家富，步校工程需要用」
      、「（鐵材是你去被上訴人公司作的，還是代工？）陳家富叫我們去代工，代
      工完後才運至步校」、「（陳家富自行僱用你的？還是上訴人公司委由陳家富
      僱用你的？）陳家富告訴我，他是工地負責人，也有出示上訴公司名片」、「
      （陳家富與被上訴人公司認識是否由你介紹？）是我的朋友介紹陳家富與我認
      識，陳家富說有一批工程要施作。我介紹陳家富與被上訴人公司認識，但他們
      如何訂貨，則是他們自行洽談」、「（陳家富要你去做這些工程，有無告訴你
      要趕工？）有。希望我們找多一點的人晚上加班」等語（見本院九十二年九月
      三日準備程序筆錄），至為明確。是證人伍洪心嵐、伍進興先後於原審及本院
      審理中到庭咸以具結擔保其前開證詞之真實性，並在負擔偽證罪之心理處罰狀
      態下證述前開情節綦詳，其二人之證詞應可採信。
    2.證人陳信成雖於原審證稱：「（有無施作過鳳山市陸軍步校後山路面工程？）
      有，我是在九十一年三月以一千七百萬元標到這工程（帶工帶料），我施作內
      容為模板組立、灌漿、綁鋼筋，後來於九十一年八月就沒有再進場施作，而是
      交給陳家富去施作，據我知道工程大約在十月完工，我跟陳家富就這工程是合
      夥關係，我原本是介紹海光公司與上訴人簽約，由我們向海光公司購買，由上
      訴人付貨款給海光公司，再由我們工程款中扣抵，工程中有很多都需要用到鋼
      鐵」、「（提示被上訴人之送貨單，有何意見？）我們使用的鋼鐵應在海光公
      司就足夠了，應沒有向被上訴人公司購買」、「（當時是否還有其他工程在施
      作？）這路面工程是我們施工，但施作完成後，我另工程再開始施作」等語（
      見原審九十二年五月一日言詞辯論筆錄），再參以上訴人公司自九十一年四月
      十八日起至同年八月十九日止，曾向海光公司購買竹節鋼筋，而海光公司先後
      開立五次統一發票向上訴人請款，總計金額為二百四十六萬七千三百六十七元
      ，上訴人公司則以簽發同額支票給付各該筆貨款等情，此有上訴人提出之本件
      工程關於海光公司預付款清單、轉帳傳票、請款單、支票、統一發票及客戶訂
      單發貨明細表等數紙卷證資料附卷足資佐證。是上訴人將本件工程全部結構體
      （含基礎）組模紮筋（含周邊工程及混凝土澆置工作、整地、放樣、陰井（含
      配管）等雜項工程項目分包予陳信成承攬（有前揭結構體工程合約書乙份可證
      ），然陳信成自九十一年八月間以降，即未進場施作，乃由陳家富續為施作，
      而本件工程實際竣工日期為九十一年十一月七日，有上訴人提出之「聯勤總部
      營產工程署工程結算驗收證明書」乙紙在卷可稽，故自九十一年八月間未進場
      施作以迄本件工程實際竣工日期為止，陳信成對於本件工程所需材料應無知悉
      之可能，且陳信成就本件工程所需用之鋼筋部分，亦僅以推測方式證稱：所使
      用的鋼鐵應沒有項被上訴人公司購買云云，亦應與事實不符；況系爭貨款所值
      之貨品除鋼筋外尚有水泥塊等，而陸續交貨日期亦為九十一年十月下旬，益徵
      陳信成對於本件工程自九十一年八月間以降所需材料情形顯無所知。
    3.上訴人另承攬手槍靶場避彈屋工程，亦由陳家富召請伍進興、伍洪心嵐等人施
      作，並向被上訴人訂購總價為二十五萬六千六百六十二元之鋼筋，而被上訴人
      於九十一年十月二十九日開具統一發票（票號：ＰＹ00000000號）乙
      張向上訴人請款，陳家富遂於九十一年十一月五日申請上訴人法定代理人甲○
      ○（請款單上署押「吳」核與卷附上訴人法定代理人署名相符）認准，上訴人
      於九十一年十一月八日簽發同額支票乙紙（發票日為同年十二月八日，支票號
      碼為ＧＡ0000000號），用以給付該筆貨品買賣價金等情，除為兩造所
      不爭執在卷，尚據證人伍洪心嵐、伍進興二人到庭結證明確，悉如前述，復有
      上訴人提供之該筆貨品買賣價金之支票、請款單、統一發票各乙紙及上訴人法
      定代理人之簽名一枚（見原審卷宗頁四九）在卷足稽，顯見上訴人執以前揭被
      上訴人公司之法定代理人曾於九十一年十一月十八日，與陳家富至上訴人公司
      協商系爭貨款應由被上訴人公司向陳家富請領，並就陳家富另筆用在上訴人他
      件工程之貨款二十五萬六千六百六十二元進行協商，上訴人同意由陳家富檢具
      發票請款轉付云云置辯，殊與事實迥異，不足為取。且上訴人固執以被上訴人
      法定代理人乙○○雖於九十一年十一月十八日，偕同陳家富至上訴人公司協商
      債務問題等詞抗辯，此據上訴人聲請訊問證人陳鴻順證述在卷（見本院九十二
      年九月十七日準備程序筆錄），並提出上訴人公司會客登記簿為證，然究竟該
      次三方協商何項債務清償問題，實非僅憑此而遽認確為解決系爭貨款之協商，
      是上訴人此部分抗辯，尚屬無據。
    4.是以，被上訴人確將系爭貨款所示之鋼筋等貨品送往本件工程施工地點，且係
      用以本件工程紮筋等工程施作所用乙情洵堪認定，而上訴人關於此部分所為之
      抗辯，自非可採。
  (二)系爭貨款所值之鋼筋等貨品既由陳家富所購買，上訴人是否有表見事實，使第三
    人即被上訴人認上訴人已授與代理權予陳家富，致上訴人須負表見代理之本人履
    行責任？
    1.系爭貨款所值之鋼筋等貨品既為陳家富所購買，已如前述，且陳家富前往購買
      貨品時，曾提出其上印有上訴人名稱之名片一紙，上訴人就此辯稱之所以同意
      陳家富以上訴人名義印製名片，惟僅限於對業主即聯勤營工署使用云云，縱認
      上訴人與陳家富確有前述約定，然此約定對第三人即被上訴人自屬無從知悉，
      上訴人此一主張自非可採。
    2.本件工程施工地點設有工程告示牌，其上所列工地負責人為陳家富，另勞工安
      全人員為陳信成乙節，雖上訴人辯以依該工程告示牌之記載，並無從認定陳家
      富為上訴人員工云云，然依本件工程合約第九條第(一)項關於「工地管理」第1.
      款：契約施工期間，乙方（指上訴人，以下均同）應指派適當之代表人為工地
      負責人，代表乙方駐在工地、督導施工，管理其員工及器材，並負責一切乙方
      應辦理事項。乙方應於開工前，將其工地負責人之姓名、學經歷等資料，報請
      甲方（指業主聯勤營工署，以下均同）查核‧‧‧，以及同條第(十四)項關於「轉
      包及分包」第1.款：乙方不得將契約轉包等約定，惟上訴人確將本件工程轉包
      予陳信成，為符合上訴人與業主聯勤營工署間之上揭約定，該工地告示牌仍以
      上訴人名稱為承包廠商，而以陳家富為工地負責人、陳信成為勞工安全人員，
      此據證人陳信成於原審結證稱：「該告示牌之記載係為配合業主聯勤與上訴人
      間契約約定，上訴人應知道以我及陳家富擔任工安及工地負責人」等語綦詳（
      參原審九十二年五月一日言詞辯論筆錄），顯見上訴人應明知前開工程告示牌
      記載之內容，而不為反對之意思表示，依該工程告示牌所為之記載在客觀上足
      以使與上訴人交易之第三人認定陳家富確為上訴人所僱請之員工甚明，故認上
      訴人前開辯解，亦非足取。
    3.矧以，上訴人之法定代理人於原審自承：上訴人曾為陳家富投保勞工保險，但
      保險費係由陳家富自己繳納等語（見原審九十二年三月六日言詞辯論筆錄）；
      再者，上訴人曾就被上訴人同日接續開具包括系爭貨款在內之二筆貨款統一發
      票中（票號分別為ＰＹ00000000號、ＰＹ00000000號），有
      關另筆總價金為二十五萬六千六百六十二元之貨款簽發同額支票以給付之，詳
      如前述，益證上訴人顯然對於陳家富本件無權代理之表見事實當為明知，自應
      負表見代理之本人履行責任，至為灼然。
  (三)綜上所述，本件工程原係上訴人向業主聯勤營工署所承攬，嗣得標後，再將轉包
    予陳信成，上訴人為符合其與業主前開不得轉包之約定，乃同意與陳信成合夥之
    陳家富以其公司名稱印製名片，及以陳家富擔任本件工程之工地負責人，負責本
    件工程一切事務，嗣陳家富以上訴人之名義向被上訴人買受鋼筋等貨品，並將貨
    品送往以上訴人名義為承包廠商之本件工程工地，上訴人既未為反對之表示，致
    使上訴人信以為系爭貨款所值之鋼筋等貨品為上訴人所購買，並將請領之統一發
    票上買受人記載為上訴人，揆諸民法第一百六十九條之規定及相關說明，上訴人
    自應負表見代理本人之履行責任甚明。
五、從而，被上訴人依據兩造間之買賣契約法律關係，請求上訴人應負表見代理之本
    人契約履行責任，而訴請上訴人給付系爭貨款四十六萬九千七百零三元，及自起
    訴狀繕本送達之翌日即九十二年一月十日（本件起訴狀係於九十二年一月九日送
    達上訴人，有本院送達證書乙紙附卷可據）起至清償日止，按週年利率百分之五
    計算之法定遲延利息，即屬有據。
六、本件判決之基礎已臻明確，兩造其餘之攻擊防禦方法及舉證，核與判決之結果無
    影響，爰不一一詳為審酌，併此敘明。
據上論結，本件上訴為無理由，依民事訴訟法第四百三十六條之一第三項、第四百四
十九條第一項、第七十八條，判決如主文。
中      華      民      國    九十二    年     十一     月      六      日
                                臺灣高雄地方法院民事第二庭
~B審判長法官  楊富強
~B法      官  李昭彥
~B法      官  劉定安
正本係照原本作成。
本判決不得上訴。
中      華      民      國    九十二    年     十一     月      六      日
~B法院書記官  王壹理


司法院資訊處製作；財團法人民間司法改革基金會備份。
